【裁判字號】    95,易,879
【裁判日期】    950726
【裁判案由】    違反臺灣地區與大陸地區人民關係條例等
【裁判全文】
臺灣高雄地方法院刑事判決               95年度易字第879號
公  訴  人  臺灣高雄地方法院檢察署檢察官
被      告  乙○○
選任辯護人  甲○○律師
上列被告因違反台灣地區與大陸地區人民關係條例等案件，經檢
察官聲請簡易判決處刑（95年度偵字第9497號），本院簡易庭認
不宜依簡易程序審理（95年度簡字第3255號），簽請改依通常程
序判決如下：
    主  文
乙○○無罪。
    事  實
壹、公訴意旨略以：緣被告乙○○係園藝造景承包商。詎其明知
    蔡朝祥（另由台灣高雄地方法院檢察署檢察官為不起訴處分
    ）係非法偷渡來台之大陸地區人民，竟基於藏匿人犯之犯意
    ，自民國95年3 月27日上午8 時起，以每日新台幣（以下同
    ）13 00 元工資，僱用在高雄縣仁武鄉○○路中蘭橋附近清
    理水溝，使之隱匿。嗣於翌日9 時，在高雄市○○區○○街
    50 號 前整理工作用具準備上工時，為警當場查獲。為此因
    認被告涉有違反台灣地區與大陸地區人民關係條例第83條第
    1 項非法雇用大陸地區人民罪、及刑法第164 條第1 項藏匿
    人犯罪嫌云云。
貳、按犯罪事實應依證據認定之，無證據不得推定其犯罪事實。
    又不能證明被告犯罪者，應諭知無罪之判決，刑事訴訟法第
    154 條第2 項、第301 條第一項分別定有明文。所謂證據，
    係指足以認定被告確有犯罪行為之積極證據而言，該項證據
    自須適合於被告犯罪事實之認定，始得採為斷罪資料。苟積
    極證據不足為不利於被告事實之認定時，即應為有利於被告
    之認定，更不必有何有利之證據（參見最高法院29年上字第
    3105號、30年上字第816 號判例意旨）。
參、公訴人因認被告涉犯前開罪嫌，無非係以證人蔡朝祥自承其
    係大陸地區人民，並有大陸政府核發之常住人口登記卡1 份
    可證，且蔡朝祥說話有相當口音，而被告身為雇主，理應於
    僱用蔡朝祥時細核其身分証件，自難對蔡朝祥係大陸地區人
    民一節諉為不知等為其論據。然訊之被告固坦承於95年3 月
    27 日 ，約定以1300元之代價雇用蔡朝祥之事實，惟矢口否
    認有何非法雇用大陸地區人民及隱匿人犯等犯行。辯稱：蔡
    朝祥應徵當天有帶家人一起來，而且蔡朝祥當時講台語，伊
    並不知道蔡朝祥是大陸地區人民等語。
肆、經查：
  一、本件關於證據能力之意見：
      查證人蔡朝祥於本件案發後，經員警詢問並製作筆錄，且
      由檢察官命就被告前揭犯罪事實依法具結陳述。渠等前開
      陳述過程中並未受有任何強暴、脅迫或以其他不正方法等
      情事，是以其該等陳述依法雖屬傳聞證據，原不具證據能
      力，然檢察官、被告暨其辯護人等均明知該等陳述有刑事
      訴訟法第159 條第1 項不得為證據之情況，而於本院審理
      中同意採為本案證據，本院復審酌該等言詞陳述作成時之
      外部情況並無不當，自具有特別可信性。又衡諸本件如欲
      證明被告犯罪，實有引用前開證人陳述之必要。揆諸前揭
      說明，本院自得逕以卷附證人蔡朝祥之警詢及偵查筆錄採
      為認定事實之依據。
  二、蔡朝祥於95年3 月27日由友人唐惠玲與其女陪同前往被告
      位於高雄市○○區○○街50號之住處，向被告表示欲應徵
      工作，經被告同意以一日1300元之代價，雇用蔡朝祥擔任
      臨時工協助從事園藝工作，且被告於當日工作完畢後確有
      依約發放薪資予蔡朝祥收受，嗣於翌日9 時許，蔡朝祥即
      在上址為警查獲等情，業據證人蔡朝祥證述屬實，復為被
      告於本院審理中坦認上情不諱，足徵被告此部分自白核與
      事實相符，堪予採信。又蔡朝祥係大陸地區人民，前於95
      年2 月10日凌晨4 、5 時許，自大陸地區福建省福州市搭
      乘漁船、由台灣地區苗栗縣某處海岸非法偷渡進入台灣地
      區一節，亦經證人蔡朝祥迭於警詢及偵查中證述綦詳，並
      有常住人口登記卡1 紙在卷可稽，是此部分之事實亦堪認
      定。
  三、檢察官雖以蔡朝祥說話有相當口音，且被告依理應於僱用
      蔡朝祥時細核其身分資料為由，據此推論被告主觀上確有
      非法雇用大陸地區人民之認識云云。惟按，台灣地區與大
      陸地區人民關係條例第15條第4 款規定不得僱用或留用大
      陸地區人民在臺灣地區從事未經許可或與許可範圍不符之
      工作，其規範目的僅係消極處罰行為人不得非法僱用大陸
      地區人民，要非積極課予人民查緝偷渡之責，從而該項罪
      責之成立與否，實取決於能否積極證明行為人於僱用之初
      、對於受僱人係大陸地區人民之事實具有認識，並出於犯
      罪之故意予以僱用、進而使之從事未經許可或與許可範圍
      不符之工作內容。苟未可證明被告自始有此認識，縱然該
      受僱人確為大陸地區人民，仍無從推斷行為人於僱用之初
      主觀上即具有犯罪之故意。準此，本院審諸蔡朝祥初向被
      告應徵工作之際，係由友人唐惠玲與其女陪同前往，已如
      前述，從而被告辯稱伊以為蔡朝祥有帶老婆、小孩前往應
      徵等語，容非無據。次者，我國戶籍法第8 條雖規定人民
      年滿14歲者，應請領國民身分證，但並未立法強制持有身
      分證之人均須隨身攜帶國民身分證、或其他足資證明個人
      身分之相關證件以供查驗，故一般人未能隨身攜帶身分證
      明文件之情形，時有所見。且佐以證人蔡朝祥於偵查中證
      稱：被告曾向伊要身分證，伊說隔天再給他，但隔天剛到
      就被抓到了等語屬實，顯見被告於僱用蔡朝祥之初確有查
      核其身分，僅因蔡朝祥表示臨時未攜帶證件，被告遂決定
      先行僱用，待日後再予確認等情，亦難謂與常情相違。況
      本件被告係僱用蔡朝祥擔任臨時工，並非長期從事固定工
      作，工作內容亦未要求其應具備特殊技能或其他專業知識
      ，此與一般社會上依個案工作需要臨時撥打電話僱請工人
      、點工之情形無異，僱用人與受僱人彼此間不具特殊信賴
      關係，更毋庸長期密切相處，倘被告將來並無檢具證明申
      報稅捐之需求，當無從課予被告事前必須確實詳查蔡朝祥
      身分之義務，更無非經查核身分無誤、即不得逕予僱用之
      限制。再者，口音乃個人說話時所具備之特殊腔調，受有
      地域、所處環境、種族、語言學習過程及生活習慣等諸多
      因素之影響，亦可能因後天環境而變更其原來之口音。以
      台灣地區人民為例，多數人雖以國、台語作為日常對話之
      語言溝通工具，然受前開因素之影響，縱使同屬使用台語
      交談，諸如宜蘭、澎湖、金門等地區與高雄地區民眾所使
      用之台語，即有口音及慣常用語表達方式之差異，倘非通
      曉或熟悉各地區語言口音差異之人，實難徒以口音上歧異
      之處，即可藉此輕易辨認他人之居住地。是本件經當庭勘
      驗證人蔡朝祥警詢內容之結果，其國、台語均稱流利，使
      用國語時並無大陸地區人民慣用之捲舌音，說台語時亦與
      臺灣地區人民說台語無顯著差異，均無明顯特殊口音等情
      ，有審判筆錄（95年7 月12日審判筆錄第2 頁）在卷可參
      ，況本件亦未據檢察官舉證說明證人蔡朝祥說話口音有何
      特殊之處、足以使一般人聆聽後均明知其為大陸地區人民
      、或因此產生相當程度之懷疑，實未可逕採為不利於被告
      之認定。揆諸前揭說明，被告前揭所辯各節洵非無據，自
      不得事後徒以證人蔡朝祥果係大陸地區人民之事實，即率
      爾推認被告於僱用蔡朝祥之際主觀上業已知悉其為大陸地
      區人民之情。
  四、次按，使犯人隱避罪以明知其為犯人而使之隱避為條件，
      所謂使之隱避，必須有指使或風示隱避之意旨始屬相當，
      若對其是否確為犯人尚在疑似之間，因不注意其行動，致
      被乘機隱避者，尚不能繩以使犯人隱避之罪，最高法院24
      年上字第3518號著有判例。承前所述，證人蔡朝祥雖係非
      法偷渡進入台灣地區，然本件被告於僱用蔡朝祥時既不知
      其為大陸地區人民，更無從獲悉前開偷渡來台之情事，主
      觀上自不具有隱匿人犯之故意。又被告僅係僱用蔡朝祥擔
      任臨時工，工作完畢後即各自返家，且蔡朝祥亦於首次工
      作之翌日旋即遭警查獲，是以被告客觀上並未有何使之隱
      避或協助脫免查緝之舉，參以前開說明，當不得論以藏匿
      人犯之罪。
伍、綜前所述，公訴人前揭所述犯罪事實及所憑證據均無法證明
    被告確有上開違反台灣地區與大陸地區人民關係條例及藏匿
    人犯等犯行，當不得遽為不利於被告之認定。揆諸首揭判例
    意旨及說明，即應為被告無罪之諭知。
據上論斷，應依刑事訴訟法第301 條第1項，判決如主文。
中    華    民    國    95    年    7     月    26    日
                  刑事第四庭  審判長法官 郭玫利
                                    法官 林意芳
                                    法官 陳明呈
以上正本證明與原本無異。
如不服本判決，應於收受送達後10日內向本院提出上訴書狀。
中    華    民    國    95    年    7     月    26    日
                                  書記官 林明忠


司法院資訊處製作；財團法人民間司法改革基金會備份。
